【裁判字號】    90,訴,1255
【裁判日期】    900817
【裁判案由】    公司法等
【裁判全文】
臺灣板橋地方法院刑事判決                          九十年度訴字第一二五五號
    公  訴  人  臺灣板橋地方法院檢察署檢察官
    被      告  甲○○
右列被告因違反公司法等案件，經檢察官聲請簡易判決處刑（九十年度偵字第三八三
三號），本院認不宜以簡易判決處刑，應適用通常程序審理並判決如左：
    主  文
甲○○公司負責人，公司應收之股款，股東並未實際繳納，而以申請文件表明收足，
處罰金新台幣伍萬元，如易服勞役，以新台幣玖佰元即銀元參佰元折算壹日。
    事  實
一、甲○○係設於台北縣新莊市○○街七號「諄欣有限公司（以下簡稱諄欣公司）」
    之負責人，於民國八十八年三月間諄欣公司籌備設立時，明知諄欣公司應收之股
    款共新臺幣（下同）一百萬元，股東並未實際繳納，為取得諄欣公司設立登記所
    需之資本額證明，竟向不知情之他人借貸一百萬元，於八十八年三月二十六日匯
    入中國農民銀行新莊分行帳號00000000000號諄欣公司籌備處甲○○
    之活期存款帳戶內，充作已收足股款之證明，旋於同月二十九日將該款項領出歸
    還，並於同年三月二十七日委託不知情之禮鵬會計師事務所之會計師劉玉芝，依
    不實之股款繳納證明（即上開存摺存款資料），查核製作不實之公司設立登記資
    本額查核報告書，連同上開帳戶存摺影本、股東繳納股款明細表等資料，持向前
    台灣省政府建設廳申請諄欣公司設立登記，嗣前臺灣省政府建設廳於八十八年四
    月八日以八八建三字第一五０三一０號函核准諄欣公司設立登記。
二、案經經濟部函請臺灣板橋地方法院檢察署檢察官偵查後聲請簡易判決處刑。
    理  由
一、右揭事實，業據被告甲○○於偵審中坦承不諱，並有經濟部九十年二月十二日經
    （九０）中字第０九０三一六七八一八０號函所附財政部八十九年十一月十日台
    財融第八九三五三七八七號函、諄欣公司設立登記事項卡、劉玉芝會計師出具之
    公司設立登記資本額查核報告書、諄欣公司股東繳納股款明細表、上開存摺影本
    各一份附卷可稽。本案事證明確，被告犯行洵堪認定。
二、核被告甲○○所為，係犯公司法第九條第三項之公司負責人於公司應收之股款，
    股東並未實際繳納，而以文件表明收足罪。又被告係向不知情之他人借貸一百萬
    元充作應收之股款，再取得上開存摺存款資料，委託劉玉芝會計師辦理公司設立
    登記事宜，劉玉芝會計師僅事後依被告提供之前揭存摺資料製作公司設立登記資
    本額查核報告書，無積極證據足資證明借貸上開資金之人與被告間有犯意之聯絡
    ，亦無積極證據足資證明劉玉芝會計師事先知悉諄欣公司未收足股款，故檢察官
    聲請簡易判決處刑意旨認被告與提供上開資金之人間有犯意之聯絡及行為之分擔
    ，為共同正犯云云，容有未洽。被告利用不知情之劉玉芝會計師犯上開之罪，為
    間接正犯。爰審酌被告之素行、智識程度、犯罪之手段、所生之危害及犯後坦承
    犯行，態度良好等一切情狀，量處如主文所示之刑，並諭知易服勞役之折算標準
    。
三、檢察官聲請簡易判決處刑意旨另以：被告持上開存摺及相關文件向經濟部中部辦
    公室申請公司設立登記，而使該管公務員將此不實事項登載於職務上所掌管之公
    文書上，足以生損害於經濟部對於准許公司設立登記之正確性及易使一般民眾信
    認已為合法設立之公司，因認被告另涉犯刑法第二百十四條使公務員登載不實罪
    嫌云云。惟按刑法第二百十四條使公務員登載不實事項於公文書罪，須一經他人
    之聲明或申報，公務員即有登載之義務，並依其所為之聲明或申報予以登載，而
    屬不實事項者，始足構成，若其所為之聲明或申報，公務員尚須為實質之審查，
    以判斷其真實與否，始得為一定之記載者，即非本罪所稱之使公務員登載不實。
    又公司法第三百八十八條規定「主管機關對於公司登記之申請，認為有違反法令
    或不合法定程式者，應令其改正，非俟改正合法後，不予登記。」第四百十二條
    第一項規定「有限公司應於章程訂立後十五日內，將左列事項，向主管機關申請
    為設立之登記：一、第一百零一條所列各款事項。二、繳足股款之證件。三、以
    現金以外之財產抵繳股款者，其姓名及其財產之種類、數量、價格或估價之標準
    。」同條第二項規定「主管機關對於前項之申請，應派員檢查，並得通知公司限
    期申復。」依上開規定觀之，向主管機關申請為有限公司設立之登記，其於申請
    設立登記時，公司應收之股款是否確已繳足，主管機關應派員檢查，並得通知公
    司限期申復，亦即須為實質之審查，以判斷其真實與否，而非僅依其申請或聲明
    即為一定登載之形式審查，則有限公司負責人明知申請設立登記時，公司應收之
    股款並未繳足，仍以申請文件表明收足而使公務員將此不實事項予以登載，應僅
    成立公司法第九條第三項前段之罪，無適用刑法第二百十四條論罪之餘地（最高
    法院八十九年度台非字第四六號判決亦採相同見解）。惟因檢察官聲請簡易判決
    處刑意旨認被告涉犯刑法第二百十四條罪嫌，與前揭違反公司法第九條第三項之
    犯行間，具有牽連犯之裁判上一罪關係，爰不另為無罪之諭知。
據上論斷，應依刑事訴訟法第四百五十二條、第二百九十九條第一項前段，公司法第
九條第三項，刑法第十一條前段、第四十二條第二項，罰金罰鍰提高標準條例第二條
，判決如主文。
本案經檢察官洪清秀到庭執行職務。
中    華    民    國      九十        年      八      月      十七      日
                                  臺灣板橋地方法院刑事第三庭
                                      法  官  樊  季  康
右正本證明與原本無異。
如不服本判決，應於判決送達後十日內，向本院提出上訴狀。
                                      書記官  馬  秀  芳
中    華    民    國      九十        年      八      月      二十四    日
附錄本案論罪科刑主要法條全文：
修正前公司法第九條
公司設立登記後，如發現其設立登記或其他登記事項，有違法情事時，公司負責人各
處一年以下有期徒刑、拘役或科或併科新臺幣二萬元以下罰金。
公司負責人對於前項登記事項，為虛偽之記載者，依刑法或特別刑法有關規定處罰。
公司應收之股款，股東並未實際繳納，而以申請文件表明收足，或股東雖已繳納而登
記後將股款發還股東，或任由股東收回者，公司負責人各處五年以下有期徒刑、拘役
或科或併科二萬元以下罰金。
修正後公司法第九條：
公司設立登記後，如發現其設立登記或其他登記事項，有違法情事時，公司負責人各
處一年以下有期徒刑、拘役或科或併科新臺幣六萬元以下罰金。
公司負責人對於前項登記事實，為虛偽之記載者，依刑法或特別刑法有關規定處罰。
公司應收之股款，股東並未實際繳納，而以申請文件表明收足，或股東雖已繳納而於
登記後將股款發還股東，或任由股東收回者，公司負責人各處五年以下有期徒刑、拘
役或科或併科新臺幣六萬元以下罰金。
前三項裁判確定後，由法院檢察處通知中央主管機關撤銷其登記。


司法院資訊處製作；財團法人民間司法改革基金會備份。
